臺灣高等法院高雄分院刑事裁定　　　　　110年度抗字第405號
抗　告人
即受刑人　　蔡承展



上列抗告人因聲明異議案件，不服臺灣橋頭地方法院中華民國11
0 年10月28日裁定（110 年度聲字第991 號），提起抗告，本院
裁定如下：
    主  文
抗告駁回。
    理  由
一、按犯最重本刑為5 年以下有期徒刑以下之刑之罪，而受6 月
    以下有期徒刑或拘役之宣告者，得以新臺幣1 千元、2 千元
    或3 千元折算一日，易科罰金。但易科罰金，難收矯正之效
    或難以維持法秩序者，不在此限；依前項規定得易科罰金而
    未聲請易科罰金者，得以提供社會勞動6 小時折算一日，易
    服社會勞動；受6 月以下有期徒刑或拘役之宣告，不符第1
    項易科罰金之規定者，得依前項折算規定，易服社會勞動；
    前2 項之規定，因身心健康之關係，執行顯有困難者，或易
    服社會勞動，難收矯正之效或難以維持法秩序者，不適用之
    ，刑法第41條第1 項至第4 項定有明文。上開法條所稱「難
    收矯正之效」及「難以維持法秩序」，屬不確定法律概念，
    乃立法者賦予執行者能依具體個案，考量犯罪所造成法秩序
    等公益之危害大小、施以自由刑避免受刑人再犯之效果高低
    等因素，據以審酌得否准予易科罰金或易服社會勞動，亦即
    執行者所為關於自由刑一般預防（維持法秩序）與特別預防
    （有效矯治受刑人使其回歸社會）目的之衡平裁量，非謂僅
    因受刑人個人家庭、生活處遇值得同情即應予以准許；且法
    律賦予執行檢察官此項裁量權，僅在發生違法裁量或有裁量
    瑕疵時，法院始有介入審查之必要，如執行檢察官於執行處
    分時，已具體說明不准易科罰金（易服社會勞動）之理由，
    且未有逾越法律授權、專斷等濫用權力之情事，即不得謂其
    執行指揮有不當。
二、本件原裁定以：
  ㈠受刑人因詐欺等案件，經原審判處受刑人有期徒刑6 月，共
    2 罪，應執行有期徒刑9 月確定（下稱本案），又除本案外
    ，前因重利案件，經臺灣高雄地方法院（下稱高雄地院）判
    處應執行有期徒刑3 月確定並執行完畢（下稱第一案) ；再
    因重利等案件，經高雄地院判處有期徒刑部分，應執行有期
    徒刑1 年6 月（如後所述應係1 年5 月之誤）確定（下稱第
    二案) ；復因酒駕案件，經高雄地院判處有期徒刑3 月確定
    等情（下稱第三案) 。本案判決確定後，經移送橋頭地檢署
    執行，受刑人具狀聲請易服社會勞動，經檢察官以受刑人先
    後受有上開有期徒刑之宣告，核屬3 犯以上，且每犯皆因故
    意犯罪而受有期徒刑宣告之累犯，如不執行所宣告之刑，難
    收矯正之效或難以維持法秩序，並認受刑人所提出其他職業
    及家庭因素等聲請事由，非所應審酌事由，而不准受刑人易
    服社會勞動，業據調取執行案卷審閱無訛。足徵檢察官於指
    揮執行時，已就本案情形詳予裁量，並具體敘明其不准受刑
    人易服社會勞動之理由。審酌受刑人於本案之前，已有多次
    故意犯罪之前科紀錄，屢犯不改，除罔顧他人之財產等法益
    外，亦有不知自我反省且法意識薄弱之情事，因而認檢察官
    考量前開情節，不准受刑人易服社會勞動，所為指揮執行命
    令，核屬法律授權檢察官所行使之合義務性裁量，並無違法
    或不當。
  ㈡至受刑人主張並無3 犯以上，且每犯皆因故意犯罪而受有期
    徒刑宣告之累犯部分：依「檢察機關易服社會勞動作業要點
    」第5 點第8 款第1 目，3 犯以上且每犯皆因故意犯罪而受
    有期徒刑宣告之累犯，即認確因不執行所宣告之刑，難收矯
    正之效或難以維持法秩序之規定，依其立法理由之說明，所
    稱「3 犯以上」係指本案為第3 犯或第3 犯以上受刑之執行
    而言，並不包括同一案件數罪併罰之情形。又「每犯皆因故
    意犯罪而受有期徒刑宣告之累犯」係指每犯（包含第1 次犯
    罪）皆為故意犯，每犯間均須相隔5 年以內，始符合所謂「
    5 年以內故意再犯」之累犯要件，故除第1 犯無所謂累犯之
    問題外，其餘各犯皆須為累犯。本件受刑人於第一案之有期
    徒刑執行完畢後5 年以內，故意再犯第三案及本案，且第三
    案及本案皆經法院認定屬累犯，有各該刑事判決可憑，關於
    本案部分，未加重其刑，惟係因該案認定受刑人所犯之第一
    案前案，與本案所犯之加重詐欺罪罪質不同，斟酌司法院大
    法官釋字第775 號解釋意旨，並依受刑人所應負擔之罪責裁
    量後，尚難認受刑人有何特別惡性或對刑罰反應力特別薄弱
    之情形，而不依刑法第47條之規定加重其刑，然實際上仍為
    前案執行完畢後5 年內再犯之犯行，屬刑法第47條第1 項規
    定之累犯，故本案已與上開要點第5 點第8 款第1 目之規定
    相符，應認有「確因不執行所宣告之刑，難收矯正之效或難
    以維持法秩序」之事由，受刑人上開主張難認有據。此外，
    不准易刑處分說明欄係雖記載檢察機關易服社會勞動作業要
    點第5 點第6 款，但其所引用之條文內容為「3 犯以上且每
    犯皆因故意犯罪而受有期徒刑宣告之累犯」，可見上開記載
    應係誤載，難認有違法或不當，併此敘明。
  ㈢受刑人雖另主張其因家庭因素，不適於入監服刑，並提出工
    作證明、戶籍謄本為證。惟刑法第41條第1 項規定於修法後
    已刪除「受刑人因身體、教育、職業、家庭之關係或其他正
    當事由，執行顯有困難」之要件，故執行檢察官考量是否准
    予受刑人易服社會勞動時，僅須就受刑人是否具有「確因不
    執行所宣告之刑，難收矯正之效，或難以維持法秩序」事由
    而為裁量，檢察官亦已裁量如上，自不得憑據受刑人前開主
    張即謂其有執行顯有困難情事，認檢察官不准其易服勞役之
    執行指揮有何逾越法律授權、專斷等濫用權力之情事。受刑
    人若確有如其所稱需照顧幼子及年邁母親之心與必要，其應
    無明知前已多次犯罪遭判處有期徒刑後，仍一再故意為犯罪
    行為之理，足見受刑人此部分所陳，僅係為求免於牢獄之詞
    ，無從為其有利之認定。因而駁回受刑人對檢察官之執行指
    揮所為異議之聲明。經核於法並無不合。
三、抗告意旨略以：㈠原裁定略以檢察官依「檢察機關易服社會
    勞動作業要點」不准抗告人易服社會勞動所為之指揮執行命
    令，係合於法律授權檢察官所行使之合義務性裁量，據此肯
    認檢察官之處分並無違法或不當。然「檢察機關易服社會勞
    動作業要點」（下稱系爭作業要點）並無法律之授權，而刑
    法第41條第1 項對於易科罰金部分，即便係數罪併罰，且有
    三犯以上且每犯皆因故意犯罪而受有期徒刑宣告之累犯，只
    要合於刑法第41條第3 項之規定，則均准予易服社會勞動，
    並無以「三犯以上且每犯皆因故意犯罪而受有期徒刑宣告之
    累犯。『確因不執行所宣告之刑，難收矯正之效或難以維持
    法秩序』而不准易服社會勞動之規定。是系爭作業要點第5
    點第8 項第1 款以「三犯以上且每犯皆因故意犯罪而受有期
    徒刑宣告之累犯。」而認有「確因不執行所宣告之刑，難收
    矯正之效或難以維持法秩序」之事由，顯已超出法律所規定
    之範圍。況依刑法第41條第3 項之規定，不符第1 項易科罰
    金之規定者，仍得依同條第2 項規定易服社會勞動，則易服
    社會勞動之適用範圍較易科罰金為廣，系爭作業要點顯有增
    加法律所無之限制而有違法、違憲之虞，得否作為否准抗告
    人之依據，顯有疑義。㈡本件檢察官除以「本件受刑人5 年
    內故意再犯本件有期徒刑以上之2 罪，核屬3 犯以上且每犯
    皆因故意也罪而受有期徒刑宣告之累犯，『依法』不得易服
    社會勞動…」為由，不准抗告人易服社會勞動外，未見有就
    「受刑人所犯上開各罪之罪質，對社會秩序有何危害？受刑
    人何以非執行宣告刑難收矯治之效？受刑人倘未執行宣告刑
    ，將有反覆實施同一犯罪之虞？或難以維持法秩序」等事項
    為具體說明其審酌、裁量之理由，則檢察官核其認定「受刑
    人確有非予執行徒刑，難收矯正之效及難以維持法秩序」之
    裁量權行使，顯有裁量怠惰之瑕疵，法院自有介入審查之必
    要。惟原裁定逕認檢察官僅依「檢察機關易服社會勞動作業
    要點」第5 點第8 項第1 款，作為不准抗告人聲請易服社會
    勞動之唯一標準，係與法無違等云，顯有認事用法之違誤，
    自有撤銷原裁定之必要。㈢抗告人前案判決（即高雄地院
    106 年度審易字第993 號、高雄地院108 年度簡上字第361
    號）及本案（即橋頭地方法院109 年度審金訴字第30號），
    均無受累犯之宣告，更於本案判決中說明抗告人無特別惡性
    及刑罰反應低弱等情。然於執行階段檢察官之不准易服勞役
    處分，逕認抗告人具有「3 犯以上且每犯皆因故意犯罪而受
    有期徒刑宣告之累犯」之情形，檢察官就本無宣告累犯之案
    件，逕為「宣告」抗告人本案有累犯之情，顯有逾越其裁量
    權限之裁量違法，架空司法院大法官解釋第775 號解釋之核
    心意旨即累犯規定不宜機械性地適用條文，而應實質審認個
    案情形，以判斷有無累犯加重之必要。原裁定之法律解釋及
    適用均有違誤。況檢察機關辦理易服社會勞動作業要點第5
    點第8 項第1 款所定之事由，目的僅係使檢察官裁量權之一
    致性及可預見性，以維個案間之公平，並非賦予檢察官有認
    定是否有符合累犯之權限。是檢察官之否准處分，已然逾越
    裁量權限，自應撤銷該違法之否准處分，惟原裁定就此部分
    未予詳查，有欠允當。綜上，原裁定並未審查檢察官適用「
    檢察機關易服社會勞動作業要點」之適法性，更無視抗告人
    憲法基本權已受有不當侵害云云，指摘原裁定不當。
四、經查：
  ㈠姑不論爭作業要點是否有法律之授權，抗告人除本案係因3
    人以上共同犯詐欺取財罪，經論以累犯，判處有期徒刑6 月
    、6 月，應執行有期徒刑9 月外，前更因於105 年7 月及9
    月間犯重利2 罪，經判處應執行有期徒刑3 月確定，於106
    年10月17日執行完畢；又因於103 年至106 年10月間犯重利
    等20罪，經判處應執行有期徒刑1 年6 月，嗣經上訴後，其
    中一罪經撤銷改判科處拘役50日確定，其餘19罪部分，嗣經
    裁定應執行刑為有期徒刑1 年5 月，於110 年6 月10日經本
    院駁回其抗告確定；因酒後不能安全駕駛動力交工具而駕駛
    ，經論以累犯，判處有期徒刑3 月確定，於110 年3 月17日
    執行完畢等情，有臺灣高等法院被告前案記錄表在卷可憑，
    上開各罪均係故意犯罪，且多數係重利、詐欺等財產性犯罪
    ，犯罪性質之同質性高，加重詐欺罪之犯罪時間在109 年6
    月間，核其上開犯罪相隔期間非長，則檢察官以有不執行所
    宣告之刑，難收矯正之效，核其依刑法第41條第4 項所定裁
    量權之行使，並無不當。
  ㈡刑法第41條第4 項所稱「難收矯正之效」及「難以維持法秩
    序」，並無以所犯之罪均須依刑法第47條之規定論以累犯者
    為限，則檢察官審酌抗告人上開犯罪情節，認抗告人係3 次
    犯罪以上，及其犯罪之性質等，不准抗告人易服勞役，於法
    並無不合，至處分書上所載受有期徒刑宣告之累犯等語，原
    裁定已敘明係指3 次犯罪而非均係指5 年內再犯之累犯；再
    者，抗告人所犯加重詐欺罪係累犯，僅經審酌後不依累犯之
    規定加重其刑而已，有原審判決書在卷可憑。
  ㈢橋頭地方法院109 年度審金訴字第30號確定判決內雖敘明抗
    告人無特別惡性及刑罰反應低弱等情，而無依累犯規定加重
    之必要，固有確定判決可憑，然此僅係認定抗告人所犯加重
    詐欺罪無須依累犯之規定加重其刑而已，無礙於檢察官審酌
    本案與其他各次犯罪之上開情節，決定是否准予易服勞役之
    處分。
  ㈣綜上所述，檢察官所為執行指揮並無不當或違法，原審裁定
    駁回抗告人對檢察官之執行指揮聲明異議，並無不當，本件
    抗告，核無理由，應予駁回。
據上論結，應依刑事訴訟法第412 條，裁定如主文。
中    華    民    國   110    年    11    月    30    日
                  刑事第四庭    審判長法  官  黃建榮
                                      法  官  任森銓
                                      法  官  李嘉興
以上正本證明與原本無異。
如不服本裁定應於送達後5日內向本院提出再抗告狀。
中    華    民    國   110    年    11    月    30    日
                                      書記官  蔡妮庭